【裁判字號】    95,訴,356
【裁判日期】    950207
【裁判案由】    藥師法
【裁判全文】
高雄高等行政法院判決
                                     95年度訴字第00356號
                              .
原      告  甲○○○○○○○
訴訟代理人  謝嘉順  律師
被      告  高雄縣政府
代  表  人  乙○○  縣長
訴訟代理人  丑○○
上列當事人間因藥師法事件，原告不服行政院衛生署中華民國95
年3月6日衛環署字第0940071685號訴願決定，提起行政訴訟。本
院判決如下：
    主  文
原告之訴駁回。
訴訟費用由原告負擔。
    事  實
壹、事實概要：
    緣原告係高雄縣甲仙鄉○○路30號祐德藥局之負責人，經中
    央健康保險局（下稱健保局）於民國（下同）94年1月5日至
    7日派員訪查，查獲原告有虛報藥費及藥事服務費用之情事
    ，除以94年10月17日健保醫字第0940060206號函通知原告依
    健保特約相關規定處理外，並副知被告所屬衛生局，案經被
    告所屬衛生局查證結果，認屬藥事人員於業務上之不正當行
    為，被告乃依全民健康保險法第21條規定，裁處原告2個月
    之停業處分（自95年1月1日起至95年2月28日止）。原告不
    服，提起訴願，經遭決定駁回，遂提起本件行政訴訟。
貳、兩造之聲明：
一、原告聲明求為判決：
（一）訴願決定及原處分均撤銷。
（二）訴訟費用由被告負擔。
二、被告聲明求為判決：
（一）原告之訴駁回。
（二）訴訟費用由原告負擔。
參、兩造主張之理由：
一、原告主張之理由略謂：
（一）被告係依健保局94年10月17日健保醫字第0940060206號函
      辦理，而健保局於原告申請複核後，於94年11月29日以健
      保醫字第0940060442號函將原告虛報藥費及藥事服務費用
      之情事重新審核，結果僅有丙○○、丁○○、戊○○○、
      己○○○、庚○○、辛○○、壬○○○、癸○○○等保險
      對象部分有問題，其餘部分均已除去。而上開有問題之部
      分，健保局僅以94年1月5日至同年1月7日之訪查紀錄為據
      ，然前揭訪查訪問紀錄，並未錄音、錄影，健保局訪查過
      程中又以誤導之方式進行訪查，使保險對象於訪查時僅憑
      模糊之印象做出錯誤陳述，證據力已明顯薄弱，被告未提
      出其餘有力證據證明原告有違規行為，即做出對原告不利
      之處分，亦已明顯違反證據法則之原理。
（二）又健保局之刷卡機係由健保局所設置且內建健保局之資料
      ，並需加上診所醫師卡片才能使用，然原告並無刷卡機，
      健保局高屏分局專員子○○94年1月5日至7日到原告藥局
      查證時，亦未看到刷卡機，則健保局對上開丙○○等8人
      之訪查訪問紀錄卻稱係在原告藥局刷卡，與事實明顯不符
      。
（三）另被告提供之倫德診所醫師徐敦倫就診紀錄，記載其至高
      雄長庚、高雄榮總、廣安診所、吳家明眼科就診等情，惟
      查，自高雄縣甲仙鄉至前揭醫療院所來回車程均在2小時
      內，徐敦倫就診完畢後，仍能回高雄縣甲仙鄉倫德診所看
      診，況且健保局所指之日期均有多人看診；另依嶺安診所
      醫師陳長松就診紀錄，記載於93年9月16日至國軍屏東分
      院就診，惟自高雄縣甲仙鄉至前揭醫院來回車程加上就診
      時間，應在半天之內，陳長松就診完畢後，回高雄縣甲仙
      鄉嶺安診所仍能看診，93年9月16日嶺安診所有多人看診
      ，庚○○係第29名患者，前後均有其他患者，甚難以此認
      定倫德診所及嶺安診所在健保局所指之日期未開門看診。
（四）原告並無健保局所述情形，上揭丙○○等8人除了提出證
      明書，並於95年9月27日鈞院行準備程序時到庭證述甚詳
      ，顯見健保局所製作之訪查訪問紀錄明顯不正確。再參照
      鈞院向健保局調閱倫德診所及嶺安診所之看診資料，可以
      看到丁○○於93年6月9日確實有至倫德診所就診，當天倫
      德診所確實有開業看診，且就醫人數達44人，丁○○為第
      13位就診人，前後均有人就診，更可見健保局之訪查訪問
      紀錄不實在。又據倫德診所看診資料，於93年7月2日丙○
      ○、翁月雲、95年7月30日癸○○○、己○○○、93年10
      月22日癸○○○、壬○○○、辛○○、93年10月28日癸○
      ○○、93年11月3日庚○○、癸○○○確實有就診，且倫
      德診所在該日均有數十人就診，前揭證人就診時間前後均
      有人就診，何來所指倫德診所未看診而逕至原告處取藥之
      情事。又庚○○部分，除於93年9月16日至嶺安診所就診
      ，93年11月3日至倫德診所就診、93年9月14日、94年1月5
      日亦至倫德診所就診，即可知上開被健保局認定有問題之
      保險人8人均確實有至倫德或嶺安診所看診後，才至原告
      處取藥，足見原告未有健保局所指訴之情事。
（五）又原告94年10月26日接受被告所屬衛生局訪問時，於訪查
      過程中從未告知訪查員有任何違規之情事，然被告94年11
      月2日府衛藥字第0940228553號行政處分中卻記載原告坦
      承不諱，已與事實不符，應係被告所屬衛生局誤解原告所
      言或錯解訪查紀錄內容所造成，原告確實並無健保局所稱
      之違規情事。
二、被告主張之理由略謂：
（一）按藥劑生資格及管理辦法第15條規定，其業務上有不正當
      行為者，準用藥師法第21條之規定處罰。藥師法第21條規
      定：「藥師於業務上如有不正當行為，衛生主管機關得予
      3年以下之停業處分。」同法第40條規定：「依藥事法所
      定之藥劑生，其資格、執業、組織及管理辦法，由中央衛
      生主管機關定之。藥劑生違反依前項規定所定辦法者，依
      各該處罰藥師規定之方式及額度處罰之。」原告領有省高
      縣藥生執字第Ｚ000000000號藥劑生執業執照，執業場所為
      祐德藥局，合先敘明。
（二）查本件係健保局94年1月間，查獲原告向健保局虛報多筆
      藥費及藥事服務費用等情事，本件經被告所屬衛生局人員
      於94年10月26日訪談原告，原告稱已向健保局申復，倘健
      保局予以駁回，也只好接受等語，而原告於94年10月27日
      向健保局提出申請復核乙案，經健保局重行審核，仍維持
      原核定，顯見被告之處分並無違誤。另查本件既經健保局
      人員於94年1月5日至94年1月7日派員訪查，有病患丙○○
      、丁○○、戊○○○、己○○○等人訪問紀錄附卷可稽，
      其所陳述意見均經其訪查人員據實記載後，再經渠等親自
      檢閱或由訪查人員朗讀之方式，以確認登載訪談內容與其
      所述相符後，始由受訪人簽名或捺指印，係在無其他因素
      干擾及顧慮下所為，且再查該訪談紀要所載之問答內容詳
      細屬實，並非片面斷章取義之紀錄，又健保局人員訪談紀
      錄與前揭證人證詞亦吻合，並無如原告所稱健保局訪查紀
      錄不實在之情形。
（三）另丙○○等8位證人於95年9月27日鈞院行準備程序時出庭
      ，其中證人丁○○到院應訊之證述，表示祐德藥局訪談內
      容之證明書是自行電腦繕打後簽名；而原告出庭應訊之證
      述，表示證明書是原告與診所之醫師訪談後由原告電腦打
      字，再請丁○○簽名，其雙方前後說詞不一；且被告事後
      檢附證人之證明書均為相似度極高之制式電腦打字稿，非
      證人親筆書函或請其家屬代筆之書函，故上述證人所言顯
      係事後迴護說詞，應不足採信。
（四）本件業經健保局高屏分局於95年12月27日下午4時32分，
      傳真有關倫德診所（機構代碼：0000000000，負責人：徐
      敦倫）、安良診所（機構代碼：0000000000，負責人：陳
      安良）、嶺安診所（機構代碼：0000000000，負責人：陳
      長松）自93年1月1日起至94年2月28日止，上述診所負責
      醫師就診日期之健保IC卡上傳資料，其中有關倫德診所負
      責人徐敦倫自93年7月至94年2月，多次在外地之醫療機構
      就醫之日期時間，同時間倫德診所徐敦倫並未在其診所看
      診而休診，卻在該期間向健保局申報多筆診察費用，原告
      亦於93年6月份至94年1月份期間向健保局申報多筆藥費及
      藥事服務費。本件即倫德診所負責人徐敦倫於93年10月28
      日赴高雄縣長庚醫院就醫，看診兩次之刷卡時間點分別為
      10時47分及15時04分，但倫德診所於當日10時59分至15時
      37分，共計有14筆病患之就醫刷卡記錄。另業經健保局核
      對徐敦倫於93年7月至94年2月期間，赴高雄市就醫之刷卡
      時間點，與病患至該診所就醫之刷卡時間違反常理者計48
      筆。
（五）綜上，原告於業務上有不正當行為，被告依藥師法第21條
      之規定，裁處原告停業2個月處分，尚無不當。
    理  由
一、按「藥師於業務上如有不正當行為，衛生主管機關得予3年
    以下之停業處分。」、「依藥事法所定之藥劑生，其資格、
    執業、組織及管理辦法，由中央衛生主管機關定之。藥劑生
    違反依前項規定所定辦法者，依各該處罰藥師規定之方式及
    額度處罰之。」分別為藥師法第21條及第40條所明定。次按
    「藥劑生違反第7條第1項、第10條或第11條之規定者，準用
    藥師法第22條之規定處罰；其業務上有不正當行為者，準用
    藥師法第21條之規定處罰。」則為藥劑生資格及管理辦法第
    15 條第2項所明定。按上開藥劑生資格及管理辦法係行政院
    衛生署依據藥師法第40條規定之授權，所訂立關於藥劑生之
    資格、執業、組織、管理辦法及違反前揭規定所定處罰之準
    用規定，核其授權明確，上述規定內容亦與藥師法之立法目
    的相符，爰予援用。
二、本件原告係高雄縣甲仙鄉○○路30號祐德藥局之負責人，經
    健保局於94年1月5日至7日派員訪查，查獲原告有虛報藥費
    及藥事服務費用之情事，除以94年10月17日健保醫字第0940
    060206號函通知原告依健保特約相關規定處理外，並副知被
    告所屬衛生局，案經被告所屬衛生局查證結果，認屬藥事人
    員於業務上之不正當行為，被告乃依全民健康保險法第21條
    規定，裁處原告2個月之停業處分（自95年1月1日起至95年2
    月28日止）等情，有原告藥局執照、健保局94年10月17日健
    保醫字第0940060206號函及被告94年11月2日府衛藥字第094
    0228553號行政處分書附原處分卷及訴願卷可稽，自堪認定
    。原告提起本件行政訴訟，無非以：被告僅以健保局於94年
    1月5日至1月7日派員之訪查紀錄，即認定原告有虛報藥費及
    藥事服務費用之情事，然健保局係以誤導方式進行訪查，而
    丙○○等8人除提出證明書，並於鈞準備程序到庭證稱該訪
    查紀錄不實在，則被告依丙○○等8人之訪查訪問紀錄，即
    認定渠等係在原告藥局刷卡，顯與事實不符；被告所提出之
    倫德診所及嶺安診所之就診紀錄，丙○○等人確實均有至上
    開診所看病，且就診時間前後均有其他人就診，再者，倫德
    診所醫師徐敦倫及嶺安診所醫師陳長松雖分別至高雄及屏東
    就診，然依其車程計算，當日仍能返回高雄縣甲仙鄉之診所
    看診，自難據此認定其在健保局所指日期未開門看診云云，
    資為爭執。
三、經查，原告為高雄縣甲仙鄉○○路30號祐德藥局之負責人，
    經健保局於94年1月5日至7日派員訪查結果，發現丙○○等8
    名保險對象有實際未至診所就診，而逕至原告藥局領藥，原
    告並向健保局申報渠等藥費及藥事服務費用等情，業據丙○
    ○等8人於健保局派員業務訪查時陳述綦詳，有渠等之訪問
    紀錄附卷可稽。而觀諸健保局針對上開保險對象所作之訪問
    紀錄中，證人丙○○稱：曾因酸痛到倫德診所就醫，也曾到
    該所隔壁的祐德藥局直接由「藥師」包藥，在倫德診所醫師
    不在時，曾直接到祐德藥局拿藥，93年7月2日就是因為倫德
    診所醫師未看診，伊就直接到隔壁的祐德藥局跟謝政裕「藥
    師」說明症狀，並由「謝藥師」直接在藥局開藥，且將健保
    IC卡交給「謝藥師」刷健保IC卡格，收取100元費用等語；
    證人丁○○稱：93年6月9日因倫德診所並無看診，所以就直
    接持健保IC卡在隔壁的祐德藥局領藥，該藥局也是比照診所
    的作業，即由伊直接給健保IC卡供該藥局刷卡，收取費用10
    0元等語；證人戊○○○稱：伊並未在倫德診所看過病，93
    年7月2日是經其弟之介紹，直接到祐德藥局領內服藥，2日
    份刷健保卡一格，收費100元，而當天因倫德診所並沒有開
    門，所以伊就直接在隔壁的祐德藥局領內服藥，同時刷卡一
    格並收費100元，都是比照診所的方式，由「謝醫師」直接
    問診後開藥等語；證人己○○○稱：93年7月30日因倫德診
    所醫師到外面醫療院所看病，所以伊就直接到祐德藥局告訴
    謝政裕「藥師」症狀，再由他直接包3日份藥量，且將健保
    IC卡交給謝「藥師」刷健保章戳及付100元費用等語；證人
    庚○○稱：93年9月16日因嶺安診所醫師到外面醫療院所就
    醫而未看診，所以伊就直接到祐德藥局，告訴謝「藥師」症
    狀，並由他直接包3日份的內服藥，且將健保IC卡交給謝「
    藥師」刷健保章戳及付50元費用；94年1月5日也是像前述情
    形一樣，直接去祐德藥局向謝「藥師」拿藥，也有交健保IC
    卡給他刷健保章戳並付50元費用等語；證人劉文雄稱：93年
    10月22日倫德診所沒有看診，伊至隔壁的祐德藥局領藥，由
    謝政裕依先前的內服藥包藥，當天並比照診所的掛號方式，
    刷健保IC卡一格，掛號收100元等語；證人壬○○○稱：因
    倫德診所的老醫師常常請假，沒在診所內，所以伊就直接找
    祐德藥局的老闆謝政裕看病，93年10月22日伊直接在祐德藥
    局看病拿藥，健保IC卡也是直接拿給藥局的謝老闆，並收費
    100元等語；證人癸○○○稱：伊到倫德診所看病，若遇到
    診所沒有開門時，就到隔壁的祐德藥局，由謝政裕藥劑生開
    立內服藥攜回服用，93年7月30日、10月22日、11月28日在
    倫德診所沒看病，就到祐德藥局拿藥，該藥局也是比照診所
    的方式，刷健保卡收費100元等語，亦分別經受訪談人丙○
    ○等8名保險對象確認無誤後始簽名於該訪問紀錄上；況丙
    ○○等8人於95年9月27日至本院作證時均證稱渠等與原告並
    無何關係，亦未陳稱與原告有何積怨過節之情事，僅各曾至
    原告處領藥而已，衡情自無於前揭健保局派員訪談時設詞誣
    陷之理；又健保局人員係於不同時間分別親赴丙○○等8人
    當時之住處進行訪談，亦經本院核閱前揭訪談紀錄所載訪談
    地點，均與本院上開準備程序筆錄中渠等所陳述之地址相符
    ，顯見該8人並無串證誣陷原告之情事；另丙○○等8人於前
    揭訪談時均分別陳述係倫德等診所之醫師未看診，渠等即逕
    至原告處陳述病情付費領藥服用乙節，核與證人即本件訪談
    人健保局高屏分局專員子○○於95年12月20日至本院結證稱
    ：「（法官問：為何會訪談這些人？答：）當時健保局舉辦
    死亡後就醫專案【即病人已經死亡，但後續仍有醫療費用申
    報】，就直接到甲仙倫德診所，發現診所沒有開，當時有些
    民眾坐在診所外面，就說直接到藥局拿藥，不須到診所，所
    以發現有點奇怪，故從倫德診所申報資料抽訪病人作確認。
    」等語，並證稱：丙○○等8人之訪談紀錄大部分由其所製
    作，被訪談人有承認未經醫師看診，而直接向原告之藥局直
    接付費拿藥等情（本院95年12月20日準備程序筆錄第3頁參
    照）相符；另該證人亦結證稱上開訪談紀錄之內容均係被訪
    談人親口所講的，其於紀錄製作完成後還要經過被訪談人親
    自看過，如果不識字會用台語口述乙節，亦核與前揭受訪談
    人丙○○等8名保險對象確認無誤後始簽名於該訪問紀錄上
    等情相符。復查，如前所述，證人子○○係因健保局進行死
    亡後就醫專案訪查工作，發現倫德診所前之民眾陳稱不須醫
    師看診即可向藥局付費領藥之不法情事，始自倫德診所申報
    資料抽訪病人作確認而查出本件案情，可見證人子○○於本
    件之身分純係執行其職務，且與被訪談人丙○○等8人及原
    告均為素不相識，自無積怨過節之可言，衡情亦無設詞誣陷
    原告之理，其理甚明。再依被告所提示由健保局高屏分局所
    傳真倫德診所醫師徐敦倫之就醫資料觀之，徐敦倫醫師於93
    年10月28日至長庚醫院就醫，當日看診2次，就診之時間分
    別為10時47分及15時4分，原告雖訴稱高雄縣甲仙鄉至高雄
    市2小時即可往返，由此推斷，其單程行車時間約1小時，故
    徐敦倫醫師於93年10月28日當天9時47分至16時4分即不可能
    返回甲仙鄉倫德診所看診（此係最保守之估計，尚未加計其
    看診前之掛號及看診後排隊領藥等時間）。然查，依倫德診
    所之院所IC卡資料上傳明細顯示，93年10月28日當天自10時
    59分至15時37分止，竟然共有14筆病患之看診就醫之刷卡紀
    錄；且該14筆看診病患中，只有身分證號碼Ｚ000000000之病
    患，原告當日未申報藥費及藥事服務費外，其餘之病患，原
    告於當日均有申報由倫德診所開立處方箴之藥費及藥事服務
    費等情，亦有徐敦倫醫師之就醫資料、倫德診所之院所IC卡
    資料上傳明細及原告藥局向健保局申報藥費及藥事服務費之
    資料附本院卷可稽，益足佐證原告確有未據醫師診療開立處
    方箴即逕向病患收費給藥之情事。另原告雖主張：丙○○等
    8人已出具證明書，並於本院95年9月27日準備程序到庭證稱
    渠等確有至診所看診後始向原告取藥云云。惟查，原告所檢
    附由丙○○等8人所簽名之證明書，原告自承係由其與診所
    醫師（以電腦打字）製作後，再由丙○○等8人簽名，核與
    丙○○、己○○○、辛○○及黃文江於本院前揭準備程序均
    證稱：該證明書係由原告或醫師打好之後再拿給渠等簽名（
    其中黃文江係由其子葉秋志代為簽名，再由其蓋手印）等情
    相符，再觀諸渠等證明書所載之內容大致相同，由此足見，
    丙○○、己○○○、辛○○及黃文江等人係為事後迴護原告
    ，乃於原告所製妥之前揭證明書上簽名蓋印，故渠等所稱有
    先經醫師看診後再至原告診所拿藥云云，顯與事實有違，自
    不足採。另證人戊○○○、庚○○及壬○○○雖稱該證明書
    係由何人打字或由何人交由其蓋章均已忘記；而證人丁○○
    則稱該證明書係自行打字簽名後交給原告等情，核與原告於
    該次準備程序所稱丁○○之證明書係由其與醫師問完丁○○
    就診情形後，先抄紀錄，經打字後再給丁○○簽名之情形顯
    有矛盾，且戊○○○、庚○○、壬○○○及丁○○於健保局
    派員訪談時陳述前揭案情明確，事後竟出具上開內容大致相
    同之證明書，並於本院作證時均稱有先經醫師看診後再至原
    告診所拿藥云云，顯亦係事後迴護原告之詞，即難遽採為有
    利原告證據。至於原告主張健保局之刷卡機係由健保局所設
    置，且內建健保局之資料，並需加上診所醫師卡片才能使用
    ，然原告並無刷卡機，健保局高屏分局專員子○○94年1月5
    日至7日到原告藥局查證時，亦未看到刷卡機，則健保局對
    上開丙○○等8人之訪查訪問紀錄卻稱係在原告藥局刷卡，
    即與事實明顯不符云云。然查，丙○○等8人實際上未至診
    所就診，而逕至原告藥局付費領藥，且原告並向健保局申報
    渠等藥費及藥事服務費用等情，已如前述，故丙○○等8人
    有無持健保卡經原告藥局之刷卡機刷卡乙節，即與原告上開
    業務上不當行為之成立無關，附此說明。從而，本件原告確
    有前揭虛報藥費及藥事服務費用之業務上不正當行為，已灼
    然甚明，被告據以裁處，揆諸前揭法令規定，自無不合。原
    告以前揭情詞以資爭議，自難採信。
四、綜上所述，原告主張均無足採。原告未經醫師開立處方箴，
    即逕行向患者收費給藥，並向健保局虛報藥費及藥事服務費
    ，核其所為屬藥事人員於業務上之不當行為，被告依藥師法
    第21條及第40條規定，裁處原告停業2個月之處分，並無違
    誤。訴願決定遞予維持，亦無不合。原告起訴意旨求予撤銷
    ，為無理由，應予駁回。又本件事證已臻明確，兩造其餘攻
    擊防禦方法，均核與本件判決結果不生影響，爰不一一論述
    ，附此敘明。
五、據上論結，本件原告之訴為無理由，依行政訴訟法第195條
    第1項後段、第98條第3項前段，判決如主文。
中    華    民    國    95    年    2     月   7      日
                  第三庭審判長法  官   邱政強
                              法  官   李協明
                              法  官   詹日賢
以上正本係照原本作成。
如不服本判決，應於判決送達後20日內向本院提出上訴書狀，其
未表明上訴理由者，應於提起上訴後20日內向本院提出上訴理由
書（須按對造人數附繕本）；如於本判決宣示或公告後送達前提
起上訴者，應於判決送達後20日內補提上訴理由書（須附繕本）
。未表明上訴理由者，逕以裁定駁回。
提起上訴應預繳送達用雙掛號郵票7份（每份34元）。
中    華    民    國    96    年     2    月    7     日
                              書記官   林幸怡


司法院資訊處製作；財團法人民間司法改革基金會備份。
